臺灣桃園地方法院刑事判決　　　　　　100年度簡上字第426號
公　訴　人　臺灣桃園地方法院檢察署檢察官
上　訴　人
即　被　告　羅雪芸
上列上訴人即被告因詐欺案件，不服本院100 年度壢簡字第1173
號，中華民國100 年6 月30日第一審刑事簡易判決（聲請簡易判
決處刑案號：臺灣桃園地方法院檢察署100 年度偵緝字第102 號
）提起上訴，本院管轄之第二審合議庭適用第一審通常程序判決
如下：
    主  文
原判決撤銷。
羅雪芸無罪。
    理  由
一、證據能力：
  (一)按被告之自白，非出於強暴、脅迫、利誘、詐欺、疲勞訊問
    、違法羈押或其他不正之方法，且與事實相符者，得為證據
    ；被告陳述其自白係出於不正之方法者，應先於其他事證而
    為調查，該自白如係經檢察官提出者，法院應命檢察官就自
    白之出於自由意志，指出證明之方法，刑事訴訟法第156 條
    第1 項、第3 項定有明文。準此，被告對檢察官所提渠於警
    詢時及偵查中之供述，其證據能力並無意見，復本院亦查無
    有何顯然不正之方法取得情事，而悖於其自由意志，是被告
    前開供述得為證據，合先敘明。
  (二)次按被告以外之人（包括證人、鑑定人、告訴人、被害人及
    共同被告等）於審判外之陳述雖不符刑事訴訟法第159 條之
    1 至之4 等4 條之規定，而經當事人於審判程序同意作為證
    據，法院審酌該言詞陳述或書面陳述作成時之情況，認為適
    當者，亦得為證據；當事人、代理人或辯護人於法院調查證
    據時，知有刑事訴訟法第159 條第1 項不得為證據之情形，
    而未於言詞辯論終結前聲明異議者，視為有前項之同意，同
    法第159 條之5 定有明文。立法意旨在於傳聞證據未經當事
    人之反對詰問予以核實，原則上先予排除。惟若當事人已放
    棄反對詰問權，於審判程序中表明同意該等傳聞證據可作為
    證據；或於言詞辯論終結前未聲明異議，基於尊重當事人對
    傳聞證據之處分權，及證據資料愈豐富，愈有助於真實發見
    之理念，且強化言詞辯論主義，使訴訟程序得以順暢進行，
    上開傳聞證據亦均具有證據能力。查本件下列所引用之被告
    以外之人於審判外之陳述，因公訴人、被告均表示不爭執其
    證據能力，復本院認其作成之情形並無不當情形，經審酌後
    認為適當，故前開審判外之陳述得為證據，併此敘明。
  (三)另本院以下所引用之非供述證據，均與本件事實具有自然關
    聯性，且核屬書證、物證性質，又查無事證足認有違背法定
    程序或經偽造、變造所取得等證據排除之情事，復經本院依
    刑事訴訟法第164 條、第165 條踐行物證、書證之調查程序
    ，況公訴人及被告對此部分之證據能力亦均不爭執，是堪認
    均有證據能力。
二、公訴意旨略以：羅雪芸明知某真實姓名年籍不詳之成年人與
    所屬詐騙集團成年正犯成員不自行申辦金融機構帳戶之存摺
    及提款卡，而要求其提供帳戶之存摺、提款卡及密碼，係擬
    供為詐欺等不法犯罪行為贓款匯入之人頭帳戶之用，竟仍基
    於幫助詐欺取財之犯意，於95年2 月4 日起至99年5 月10日
    間之某時許，在臺灣地區某不詳處所，將其在臺灣中小企業
    銀行（下稱臺灣企銀）新屋分行所開立帳號00000000000 號
    帳戶之存摺、提款卡交付予該成年人，並告知該提款卡密碼
    。嗣該成年人與所屬詐騙集團成年正犯成員意圖為自己不法
    之所有，基於詐欺取財之犯意聯絡，由該詐騙集團某真實姓
    名年籍不詳之成年成員於99年5 月10日下午5 時44分許，撥
    打電話與曾郅絜聯絡，佯稱係雅虎奇摩拍賣網站之工作人員
    ，曾郅絜先前於網路購物時誤設為分期付款，須依指示操作
    自動櫃員機，以取消錯誤之分期付款設定云云，使曾郅絜誤
    信為真而陷於錯誤，依指示操作自動櫃員機，於同日晚間6
    時36分許，轉帳匯款新臺幣（下同）29,999元至曾郅絜所開
    立之上開臺灣企銀帳戶內，旋遭該詐騙集團成年正犯成員提
    領一空。嗣曾郅絜發覺受騙而報警處理，始循線查悉上情，
    認被告涉犯刑法第30條、第339 條第1 項幫助詐欺取財罪嫌
    。
三、按犯罪事實應依證據認定之，無證據不得認定犯罪事實；不
    能證明被告犯罪或其行為不罰者應諭知無罪之判決，刑事訴
    訟法第154 條第2 項、第301 條第1 項定有明文。又認定不
    利於被告之事實，須依積極證據，苟積極證據不足為不利於
    被告事實之認定時，即應為有利於被告之認定；再認定犯罪
    事實所憑之證據，雖不以直接證據為限，間接證據亦包括在
    內，然而無論直接或間接證據，其為訴訟上之證明，須於通
    常一般之人均不致有所懷疑，而得確信其為真實之程度者，
    始得據為有罪之認定；另刑事訴訟法第161 條已於91年2 月
    8 日修正公布，其第1 項規定：檢察官就被告犯罪事實，應
    負舉證責任，並指出證明之方法；因此，檢察官對於起訴之
    犯罪事實，應負提出證據及說服之實質舉證責任，倘其所提
    出之證據，不足為被告有罪之積極證明，或其指出證明之方
    法，無從說服法院以形成被告有罪之心證，基於無罪推定之
    原則，自應為被告無罪判決之諭知，最高法院30年上字第81
    6 號、76年台上字第4986號、92年台上字第128 號著有判例
    可資參照。
四、公訴人認被告涉有上開犯嫌，無非係以被告之供述、被害人
    曾郅絜之指述、臺灣企銀新屋分行99年7 月13日九九新屋字
    第160 號函附之上開臺灣企銀帳戶之開戶資料印鑑卡影本1
    份、高雄銀行自動櫃員機交易明細表影本1 紙、臺灣企銀新
    屋分行99年11月22日九九新屋字第256 號函附之上開臺灣企
    銀帳戶活期存款交易明細1 份等為其論據。訊據被告堅詞否
    認有何幫助詐欺犯行，辯稱：上開帳戶係遭其配偶邱彥鈞逕
    自取走交予他人申辦貸款，被告並不知情，以為遺失，直至
    被告遭原審判刑有期徒刑3 月，邱彥鈞始向被告坦承上情等
    語。
五、經查：上開臺灣企銀帳戶係被告所開立乙節，業經被告自承
    在卷，並有臺灣企銀新屋分行99年7 月13日九九新屋字第16
    0 號函附之上開臺灣企銀帳戶之開戶資料印鑑卡影本1 份附
    卷可稽。而證人即被害人曾郅絜遭上開詐騙集團成員以前揭
    手法行騙後，依指示操作自動櫃員機，而轉帳匯款前述金額
    至被告所開立之上開臺灣企銀帳戶內，遭該詐騙集團成年正
    犯成員提領一空等情，亦據證人曾郅絜於警詢時證述綦詳，
    並有高雄銀行自動櫃員機交易明細表影本1 紙、臺灣企銀新
    屋分行99年11月22日九九新屋字第256 號函附之上開臺灣企
    銀帳戶活期存款交易明細1 份在卷可按，此部分事實固首堪
    認定。
六、再查，證人即被告配偶邱彥鈞於本院審理中經告以親屬關係
    及不自證己罪之拒絕證言權後表明願意作證，並結證稱：當
    初一位向伊買蔥油餅之常客朱先生說可以幫忙辦理遠東商業
    銀行的貸款，伊就將伊中華郵政郵局帳戶的存摺、提款卡、
    密碼、身分證影本交給朱先生，除此之外沒有交付其他徵信
    文件。提供郵局存摺、提款卡、密碼的目的是因為當時存摺
    已經有段時間沒有使用，朱先生說要幫伊看本子是否可以使
    用。但後來朱先生說因為伊條件不佳，無法貸到想要的金額
    ，所以隔天中午伊又拿了羅雪芸的帳戶交給朱先生去辦貸款
    ，伊有跟羅雪芸說要辦貸款，夫妻一起辦，所以要拿她的帳
    戶，但沒有跟羅雪芸說要拿什麼文件辦貸款。當初伊跟羅雪
    芸說要用夫妻兩人的名字辦貸款，但過程、細節羅雪芸都不
    清楚，伊沒告訴羅雪芸。後來伊拿了羅雪芸的銀行存摺、提
    款卡、密碼，密碼就夾在存摺上，伊跟羅雪芸都習慣這樣。
    後來伊因涉嫌幫助詐欺接受檢察官偵訊時，伊有跟羅雪芸說
    遇到壞人，帳戶被拿去做壞事，但當時沒有告訴羅雪芸說她
    的帳戶也同時被朱先生拿走，一直到羅雪芸被原審判刑時伊
    才坦承。一開始伊告訴羅雪芸要辦貸款，但羅雪芸不知道伊
    拿她的帳戶去辦貸款。後來貸款沒有辦下來，大約委託朱先
    生三天後，就發現伊的帳戶變成警示帳戶。伊有告訴羅雪芸
    伊是找一位朱先生辦貸款，但羅雪芸不是跟伊一起賣蔥油餅
    ，也不認識朱先生，伊也沒有告訴羅雪芸貸款只要提供帳戶
    、提款卡、密碼，不用提供任何東西就可以貸到款，因為都
    是伊處理的，如果告訴羅雪芸，羅雪芸可能會覺得那是詐騙
    ，就不准伊貸款，但伊又想相信朱先生，行險僥倖，才會瞞
    著羅雪芸自己處理等語明確。而證人邱彥鈞因於99年5 月7
    日前之某時許，在不詳地點，將其所有之中華郵政股份有限
    公司新屋郵局帳戶000-00000000000002號之存摺、提款卡及
    密碼，交付予真實姓名年籍不詳之成年人後遭詐騙集團持以
    使用而涉犯幫助詐欺犯行，業經判處有期徒刑3 月，經邱彥
    鈞撤回上訴而確定，此有臺灣桃園地方法院檢察署99年度偵
    字第22165 號及第26163 號聲請簡易判決處刑書、本院100
    年度壢簡字第228 號刑事簡易判決可稽，並據本院調閱上開
    案卷查核屬實，而證人邱彥鈞於本院審理時亦明確證稱並非
    同時一次交付伊與羅雪芸之帳戶，而係經朱先生告以其信用
    條件不佳後，始於隔日另行起意再次交付羅雪芸之帳戶，此
    與證人邱彥鈞被訴幫助詐欺案件中之被害人轉帳時間為99年
    5 月7 日，本案被害人曾郅絜轉帳時間為99年5 月10日亦相
    合致，足見證人邱彥鈞並非自恃渠得享一事不再理之利益而
    為虛偽陳述以迴護羅雪芸，而係甘冒己身可能受再度訴追之
    風險而為上開證述，堪認被告稱渠帳戶係遭配偶邱彥鈞逕取
    去申辦貸款一情，非屬虛枉。
七、證人邱彥鈞雖就申辦貸款之時，究竟有無告知被告要使用被
    告之帳戶一節，前後所述不一，而被告亦自承：伊知道邱彥
    鈞要辦貸款，有跟邱彥鈞說東西在櫃子裡，要什麼東西請邱
    彥鈞自己去拿。櫃子內有戶口名簿、退伍令、小孩接種疫苗
    卡片、身分證、印章、畢業證書、相片、伊跟邱彥鈞之銀行
    帳戶資料也在該櫃子裡等語，固堪認被告亦不反對邱彥鈞持
    被告帳戶申辦貸款，且依被告之認知，辦理貸款需提出相關
    身分證明文件。然按交付帳戶而幫助詐欺罪之成立，必須幫
    助人於行為時，明知或可得而知，被幫助人將持其所交付之
    帳戶向他人詐取財物，如出賣、出租或借用等情形，或能推
    論其有預知該帳戶被使用詐取他人財物之可能；反之，如非
    基於自己自由意思而係因遺失、被脅迫、遭詐欺等原因而交
    付，則交付金融機構帳戶之人並無幫助犯罪之意思，亦非認
    識收受其金融機構帳戶者將持以對他人從事詐欺取財等財產
    犯罪而交付，則其交付金融機構帳戶之相關資料時，既不能
    預測其帳戶將被他人作為詐欺取財等財產犯罪之工具，則其
    交付金融機構帳戶相關資料之行為，即不能成立幫助詐欺取
    財等犯罪。本件被告之帳戶雖經邱彥鈞交付予真實姓名年籍
    不詳之「朱先生」而遭作為對被害人曾郅絜詐欺取財之匯款
    帳戶，然被告自渠配偶邱彥鈞處所獲得之資訊僅為「要申辦
    貸款」，被告對於辦理之細節、過程、所需檢附文件資料等
    全無所悉，尚難認渠得預見邱彥鈞係將渠帳戶存摺、提款卡
    甚至密碼一併交付朱先生，且由證人邱彥鈞亦證稱倘被告知
    悉邱彥均係在不需提出任何證明文件之情況下即可辦理貸款
    ，被告可能察覺有異而加以阻止，益徵即便被告同意或容任
    邱彥鈞取走渠帳戶，亦係遭邱彥鈞隱瞞、蒙蔽實情所致，自
    難認被告有何幫助詐欺取財之主觀犯意。
八、公訴人雖以：邱彥鈞之帳戶係在99年5 月7 日使用於詐騙，
    足認該帳戶應係在99年5 月7 日之前或當日交付，邱彥鈞的
    郵局帳戶在99年5 月8 日即被警示，而證人邱彥鈞於本院審
    理中證稱其在不同日交付被告及自己之帳戶，而於交付自己
    帳戶後兩、三日內即到銀行查證發現自己帳戶被警示，可證
    邱彥鈞當時係在自己的帳戶被警示後始交付被告的帳戶，如
    為證人邱彥鈞所稱是在隔日交付被告帳戶，證人邱彥鈞應來
    得及掛失被告之帳戶，況且，被告於偵訊中已自承因為邱彥
    鈞的帳戶被警示，所以邱彥鈞用被告的帳戶要辦貸款時，才
    發現被告的帳戶被警示等節，推論被告遭偵查前應該已知悉
    證人邱彥鈞提供帳戶予他人，並且也討論出應如何辯稱之詞
    。然證人邱彥鈞於本院100 年11月16日審理中作證時，距渠
    交付帳戶時已逾一年半，渠就交付帳戶之確切日期，容有記
    憶不清之處，此觀諸渠於本院審理中作證時，就交付被告帳
    戶予朱先生之時間證稱：「大概是99年7 月左右，還是98年
    7 月，我只記得是7 月份，正確時間不記得了。」等語益徵
    ，亦不得僅以證人邱彥鈞恐因記憶不清而生之時間點矛盾，
    認其證詞全部不可採信而逕為不利被告之認定。且公訴人之
    上述推論，至多亦僅足證證人邱彥鈞於交付被告帳戶予朱先
    生時，確實有幫助詐欺之不確定故意，此亦為證人邱彥鈞於
    本院審理時所自承在卷，殊難憑以遽為推定被告亦有幫助詐
    欺之不確定故意。至被告何以於偵訊中稱：因為邱彥鈞的帳
    戶被警示，所以邱彥鈞用被告的帳戶要辦貸款時，才發現被
    告的帳戶被警示等語，固然有可能被告係於斯時已明知或懷
    疑帳戶係遭邱彥鈞取去，而為掩飾、迴護邱彥鈞之幫助詐欺
    犯行，亦有可能被告於應訊前有與證人邱彥鈞商討，而經邱
    彥鈞指示如何應對或附會證人邱彥鈞之辯詞，以求被告及證
    人邱彥鈞均能全身而退，然經原審判刑之後，被告與邱彥鈞
    發現於偵訊中杜撰之辯解不被採信，反而殃及自始實不知情
    之被告，始決意由邱彥鈞於本院審理中出面作證和盤托出實
    情。然無論如何，皆不足以證明被告自始亦具有幫助詐欺之
    不確定故意，是尚難逕行認定其確實有然證明起訴法條之犯
    罪構成要件乃檢察官之義務及責任，強調被告並無自證己無
    罪之義務，乃無罪推定原則之貫徹與落實，基於「罪證有疑
    ，利於被告」之原則，自應為有利被告之認定。綜上所述，
    檢察官所舉證據不足使本院為被告有罪之確信，而被告所辯
    有合理懷疑可信為真，又查無其他積極證據足證被告有檢察
    官所指犯行，自應為無罪之諭知，以求慎重。
九、綜上所述，聲請簡易判決處刑書意旨雖認被告涉犯刑法刑法
    第30條第1 項前段、第339 條第1 項之幫助詐欺取財罪嫌，
    惟依本件卷證資料，不能形成對被告有罪認定之確切心證，
    揆諸前揭法律及判例意旨，本件應為被告無罪之諭知。原審
    依偵查所得事證，認定被告犯行明確，對被告為實體有罪之
    判決，固非無見，惟本件經本院調查被告聲請證據之結果，
    既無法達被告有罪之確信，被告以其未犯罪為由提起上訴，
    指摘原判決不當，為有理由，自應由本院撤銷原判決，又本
    件既有刑事訴訟法第451 條之1 第4 項第3 款不得為簡易判
    決情形，依同法第452 條規定，本院於撤銷原審判決後，並
    自為第一審判決而為被告無罪之諭知。
十、依職權告發：邱彥鈞明知某真實姓名年籍不詳之成年人與所
    屬詐騙集團成年正犯成員不自行申辦金融機構帳戶之存摺及
    提款卡，而要求其提供帳戶之存摺、提款卡及密碼，係擬供
    為詐欺等不法犯罪行為贓款匯入之人頭帳戶之用，竟仍基於
    幫助詐欺取財之犯意，於99年5 月8 日起至99年5 月10日間
    之某時許，在臺灣地區某不詳處所，將其配偶羅雪芸在臺灣
    企銀新屋分行所開立帳號00000000000 號帳戶之存摺、提款
    卡交付予該成年人，並告知該提款卡密碼。嗣該成年人與所
    屬詐騙集團成年正犯成員意圖為自己不法之所有，基於詐欺
    取財之犯意聯絡，由該詐騙集團某真實姓名年籍不詳之成年
    成員於99年5 月10日下午5 時44分許，撥打電話與曾郅絜聯
    絡，佯稱係雅虎奇摩拍賣網站之工作人員，曾郅絜先前於網
    路購物時誤設為分期付款，須依指示操作自動櫃員機，以取
    消錯誤之分期付款設定云云，使曾郅絜誤信為真而陷於錯誤
    ，依指示操作自動櫃員機，於同日晚間6 時36分許，轉帳匯
    款29,999元至曾郅絜所開立之上開臺灣企銀帳戶內，旋遭該
    詐騙集團成年正犯成員提領一空。嗣曾郅絜發覺受騙而報警
    處理，始循線查悉上情，邱彥鈞涉犯刑法第30條、第339 條
    第1 項幫助詐欺取財罪嫌，本院爰依職權告發，附此敘明。
據上論斷，應依刑事訴訟法第452 條、第455 條之1 第1 項、第
3 項、第369 條第1 項前段、第364 條、第301 條第1 項，判決
如主文。
本案經檢察官陳淑蓉到庭執行職務。
中    華    民    國   100    年    12    月    16    日
                  刑事第六庭審判長法  官  錢建榮
                                  法  官  吳元曜
                                  法  官  游智棋
以上正本證明與原本無異。
如不服本判決應於收受判決後10日內向本院提出上訴書狀，並應
敘述具體理由。其未敘述上訴理由者，應於上訴期間屆滿後20日
內向本院補提理由書（均須按他造當事人之人數附繕本）「切勿
逕送上級法院」。
                                  書記官  陳育萱
中    華    民    國   100    年    12    月    19    日